【裁判字號】    98,訴,531
【裁判日期】    980831
【裁判案由】    塗銷土地所有權移轉登記
【裁判全文】
臺灣彰化地方法院民事判決  98年度訴字第531號
原      告  戊○○
            甲○○
兼上列二人
共      同
訴訟代理人  乙○○  住高雄市○.
被      告  庚○○  住彰化縣埤.
            己○○  住彰化縣埤.
上二人共同
訴訟代理人  黃進祥律師
            江順雄律師
            黃建雄律師
被      告  丙○○  住臺北縣蘆.
                        8號2.
                    居臺北縣三.
兼上列一人
訴訟代理人  丁○○  住臺北市○.
                        號5樓.
                    居臺北縣三.
上列當事人間請求塗銷所有權移轉登記事件，本院於民國98年8
月19日言詞辯論終結，判決如下：
    主      文
原告之訴駁回。
訴訟費用由原告負擔。
    事實及理由
一、原告等之主張：
  (一)被告丁○○、丙○○於民國94年7 月將坐落彰化縣埤頭鄉○○段331-2 地號、地目建、面積1,107 平方公尺土地（下稱
    系爭土地）之應有部分8000分之3708出賣予被告庚○○。又
    系爭土地原共有人即訴外人許玉池（已死亡）於75年6 月將
    應有部分8000分之1625出賣予被告己○○。然原告甲○○、
    乙○○為系爭土地共有人，原告戊○○為系爭土地上房屋之
    所有權人，詎被告丁○○、丙○○及許玉池出賣系爭土地應
    有部分時，未經共有人過半數及其應有部分過半數之同意，
    且其應有部分未逾3 分之2 ，又無不能通知原告情事，而未
    事先以書面通知原告等，則依土地法第34條之1 第1 、2 、
    4 、5 項規定，原告等自得主張被告丁○○、丙○○及許玉
    池出賣系爭土地應有部分之買賣契約無效，原告等願以同一
    價格優先承購。
  (二)又原告戊○○為系爭土地上房屋（門牌號碼為彰化縣埤頭鄉
    ○○路61號）（下稱系爭房屋）之所有權人，有法定地上權
    ，為地上權人，依土地法第104 條規定有優先購買權，被告
    丁○○、丙○○及許玉池出賣系爭土地應有部分之買賣契約
    不得對抗優先購買權人，亦即該買賣契約對原告等係屬無效
    。
  (三)被告丁○○、丙○○將系爭土地應有部分出賣予被告庚○○
    ，被告己○○買受許玉池之應有部分，但被告間之買賣契約
    對原告等而言係屬無效，已如上所述，則被告庚○○、己○○取得系爭土地應有部分之物權行為，欠缺法律上原因，被
    告庚○○對被告丁○○、丙○○有不當得利返還責任，被告
    己○○對許玉池有不當得利返還責任，返還方法即塗銷所有
    權移轉登記。今被告丁○○、丙○○怠於向被告庚○○請求
    塗銷登記，許玉池已死亡，未能向被告己○○請求塗銷登記
    ，原告等自得依民法第242 條規定，以債權人之地位代位行
    使權利。
  (四)綜上，依土地法第34條之1 第4 項、第104 條第1 項規定，
    原告等有優先購買權，且被告等出賣系爭土地應有部分，未
    通知優先購買權人，而與第三人訂立買賣契約，該買賣契約
    不得對抗優先購買權人。原告基於優先購買權，願依同樣條
    件優先購買，基於買賣關係，亦有請求被告丁○○、丙○○
    辦理所有權移轉登記之權利，爰提起本訴等語。並聲明：(1)
    被告庚○○應將系爭土地應有部分8000分之3708，辦理塗銷
    所有權移轉登記，返還被告丁○○、丙○○，再由被告丁○○、丙○○辦理所有權移轉登記與原告等。(2)被告己○○應
    將系爭土地應有部分8000分之1625，辦理塗銷所有權移轉登
    記，將所有權移轉登記與原告等。(3)訴訟費用由被告等負擔
    。
二、原告對被告抗辯之陳述：
  (一)被告丁○○、丙○○於出售系爭土地應有部分時，雖有詢問
    原告乙○○是否要購買，但原告乙○○表示需要聯絡原告甲○○，並與父親即原告戊○○商量，但沒多久被告丁○○、
    丙○○就說已經成交，所以原告乙○○合理懷疑被告庚○○
    已經跟被告丁○○購買系爭土地應有部分，然後被告丁○○
    才通知原告乙○○。被告等應該提出書面通知的證明。
  (二)就被告庚○○、己○○所稱歷次取得系爭土地應有部分的內
    容部分，原告乙○○、甲○○沒有將系爭土地應有部分移轉
    給被告庚○○、己○○，不知道為什麼會登記給被告庚○○
    、己○○，不知道是如何移轉。土地登記簿怎麼登記原告等
    沒有意見。另原共有人即訴外人許玉圳將系爭土地應有部分
    移轉給被告己○○的部分，是事後原告乙○○聽父親講的，
    原告乙○○沒有意見。
  (三)否認原告戊○○是無權占有，蓋系爭房屋雖未辦理保存登記
    ，但依系爭房屋稅籍資料所載，原告戊○○是納稅義務人，
    系爭房屋當然就是原告戊○○所有。系爭房屋是原告戊○○
    之父留下來，原告戊○○也有蓋，是三合院。原告戊○○之
    父死後之遺產，系爭土地是由原告戊○○3 個兄弟繼承，但
    其中1 個兄弟早逝，該部分由訴外人許玉圳、許玉池代位繼
    承，但系爭房屋則是原告戊○○單獨繼承。系爭房屋既是由
    原告戊○○繼承，原告戊○○即有法定地上權，並有優先購
    買權等語。
三、被告庚○○、己○○則以：
  (一)系爭土地於63年12月24日原係分割轉載登記為原告乙○○（
    應有部分80分之33）、原告甲○○（應有部分80分之33）、
    訴外人許清梨（應有部分80分之14）所共有；而許清梨部分
    又於65年5 月14日以分割繼承（原因發生日期為31年2 月1
    日）為由登記為訴外人許經邦（應有部分80分之7） 、許玉
    池（應有部分80分之4） 、許玉圳（應有部分80分之3） 所
    有。
  (二)嗣許玉圳於65年11月25日將其應有部分80分之3 全數移轉與
    被告己○○；原告甲○○於67年3 月20日移轉應有部分80分
    之2 與被告己○○；原告乙○○於75年8 月28日移轉應有部
    分8000分之725 與許玉池，許玉池復於76年3 月20日連同其
    繼承之應有部分80分之4 ，合計應有部分共8000分之1125移
    轉與被告己○○。故被告己○○取得應有部分8000分之1625
    。
  (三)另原告甲○○於75年8 月28日移轉應有部分8000分之1608與
    許經邦，加上許經邦於65年5 月14日繼承應有部分80分之7
    ，許經邦應有部分共8000分之2308。許經邦死亡後，由被告
    丁○○、丙○○於77年8 月11日辦理繼承登記，分別繼承應
    有部分各8000分之1154。而原告乙○○於75年8 月28日移轉
    應有部分8000分之1400與被告庚○○，又被告庚○○於94年
    7 月8 日向被告丁○○、丙○○購買渠等應有部分各8000分
    之1154，共8000分之2308，故被告庚○○取得系爭土地應有
    部分8000分之3708。
  (四)被告己○○於76年1 月18日向許玉池購買系爭土地應有部分
    8000分之1125，且包括房屋在內，並訂立房屋土地不動產預
    定買賣契約書。被告庚○○於94年7 月8 日向被告丁○○、
    丙○○購買應有部分各8000分之1154，亦包括房屋之權利在
    內，並訂立不動產買賣契約書。
  (五)原告等稱共有人出售土地應有部分時未通知原告，基於土地
    法第34條之1 第4 項主張該買賣契約及移轉行為無效，願以
    同一價格優先承購。惟依最高法院65年度台上字853 號、66
    台上字1530號判例意旨，土地法第34條之1 共有人之優先購
    買權僅是債權性質，原告僅得對出賣之共有人主張權利，並
    不得主張無效，故原告之主張並無理由。
  (六)況許玉圳於65年11月25日將其應有部分80分之3 全數移轉與
    被告己○○，則事後許玉池於76年3 月20日將應有部分8000
    分之1125移轉與被告己○○時，被告己○○乃是以共有人地
    位買受許玉池之應有部分，依最高法院72台抗94號判例意旨
    ，共有人間互為應有部分之買賣並無土地法第34條之1 第4
    項適用之餘地。而被告庚○○部分，於75年8 月28日先從原
    告乙○○名下取得系爭土地應有部分8000分之1400，已成為
    共有人，其後再從被告丁○○、丙○○名下購買應有部分，
    乃是共有人間之買賣，則同前理由，亦無土地法第34條之1
    之適用，故本件原告主張並無理由。
  (七)原告等稱原告戊○○為系爭房屋之所有權人，有法定地上權
    ，為地上權人，依土地法第104 條規定有優先購買權，被告
    丁○○、丙○○及許玉池出賣系爭土地應有部分之買賣契約
    不得對抗優先購買權人，亦即該買賣契約對原告等係屬無效
    。惟土地法第104 條適用之前提乃是房屋與基地分屬不同之
    人所有，房屋所有人對於土地並有地上權、典權或租賃關係
    存在之情形而言。而原告戊○○僅為系爭房屋共有人之一，
    並非系爭房屋之單獨所有人，且原告戊○○並非土地之共有
    人，亦非系爭土地之地上權人或承租人，僅是無權占用，即
    無權利主張土地法第104 條之優先購買權。
  (八)系爭房屋為未保存登記建物，應由所有繼承人繼承，當初被
    告庚○○、被告己○○購買土地時都有包括房屋部分，所以
    原告戊○○並非系爭房屋的單獨所有權人。
  (九)系爭土地業已經本院96年度訴字第759 號、臺灣高等法院臺
    中分院97年度上易字第441 號民事判決分割確定。又原告曾
    提起拆屋還地訴訟，亦經本院97年度訴字第298 號、臺灣高
    等法院臺中分院97上易字467 號民事判決駁回確定。故原告
    等另起爐灶，其主張與事實相違，應甚為明顯。蓋原告等對
    於被告等買賣土地、甚至興建房屋均自始知悉與同意，否則
    何以在買賣土地及興建房屋數十年之後、方才主張未受通知
    而主張優先購買。況臺灣高等法院臺中分院97年度上易字第
    441 號民事判決書第3 頁認定本件原告空言主張被告庚○○
    、己○○未合法取得應有部分並無憑據，難以採信，該判決
    已經確定，所以原告說之前不知道這些資料，顯然不實等語
    ，資為抗辯。並聲明：(1)原告之訴駁回。(2)訴訟費用由原告
    負擔。
四、被告丁○○、丙○○則以：
  (一)被告丁○○、丙○○就系爭土地應有部分各8000分之1154，
    係2 人於76年4 月5 日繼承自許經邦之遺產，並於94年7 月
    8 日出賣予被告庚○○。至被告庚○○於75年6 月16日承買
    應有部分8000分之1400，及被告己○○於76年1 月22日承買
    應有部分8000分之1625，因被告丁○○、丙○○未參與其購
    買程序，故不知詳情。
  (二)系爭土地於94年間經共有人提議辦理土地分割情事，被告丁○○、丙○○因早已搬遷，常居臺北，不擬參與協議分割，
    為讓土地共有人由6 人減為4 人，利於土地分割，遂向共有
    人徵詢土地讓售事宜。被告丁○○、丙○○同意以每坪新臺
    幣15,000元出售與共有人，因原告戊○○、甲○○、乙○○
    與被告丁○○、丙○○係親戚關係，故優先徵詢渠等購買意
    願，經至少20天以上之等候，再度電話確認渠等優先購買意
    願，經渠等明確告知並無需要，不願優先購買，被告丁○○
    、丙○○遂無再以書面告知，並於94年7 月8 日將系爭土地
    應有部分8000分之2308出賣予被告庚○○。
  (三)又94年7 月8 日被告丁○○、丙○○與被告庚○○簽訂不動
    產買賣契約書當日，原告戊○○亦親自到簽約現場，惟原告
    戊○○並未主張優先購買權或提出異議情事。況原告戊○○
    所興建之房屋並未取得系爭土地共有人之書面同意，係屬違
    法占用等語，資為抗辯。並聲明：(1)原告之訴駁回。(2)訴訟
    費用由原告負擔。
五、得心證之理由：
  (一)本件被告丁○○、丙○○於94年7 月8 日將系爭土地之應有
    部分各8,000 分之1,154 （合計8,000 分之2,308） 出賣予
    被告庚○○，並於94年7 月20日完成移轉登記，被告庚○○
    因而取得系爭土地應有部分8000分之3708之土地；另被告己○○於76年1 月22日買受訴外人許玉池所有之系爭土地應有
    部分8,000 分之1,125 ，並於74年3 月20日完成移轉登記，
    合計取得系爭土地應有部分8000分之1625之土地；而原告甲○○、乙○○於被告等為上開買賣時即為系爭土地之共有人
    乙節，為被告等所不否認，並有土地登記謄本、臺灣省彰化
    縣土地登記簿影本、不動產預定買賣契約書影本及不動產買
    賣契約書影本等件附卷可稽，此部分之事實應堪確定。
  (二)原告甲○○、乙○○雖以其等是系爭土地共有人、原告戊○○是系爭房屋所有人，對系爭土地有法定地上權，於訴外人
    許玉池出賣系爭土地應有部分予被告己○○，及被告丁○○
    、丙○○出賣系爭土地應有部分予被告庚○○時，依土地法
    第34條之1 第4 項及第104 條第1 項分別享有優先承購權為
    由，主張訴外人許玉池出賣系爭土地應有部分予被告己○○
    ，及被告丁○○、丙○○出賣系爭土地應有部分予被告庚○○之買賣契約及移轉登記之物權行為均屬無效等語。惟此業
    經被告等否認，並以上詞置辯。
  (三)按共有人出賣其應有部分時，他共有人得以同一價格共同或
    單獨優先承購。基地出賣時，地上權人、典權人或承租人有
    依同樣條件優先購買之權。房屋出賣時，基地所有權人有依
    同樣條件優先購買之權。其順序以登記之先後定之。前項優
    先購買權人，於接到出賣通知後10日內不表示者，其優先權
    視為放棄。出賣人未通知優先購買權人而與第三人訂立買賣
    契約者，其契約不得對抗優先購買權人，土地法第34條之1
    第4 項、第104 條固分別定有明文。惟按土地法第34條之1
    第4 項僅規定共有人出賣共有土地或建築改良物之應有部分
    時，他共有人得以同一價格共同或單獨先承購，並未如同法
    第104 條第2 項後段設有出賣人未通知優先購買權人而與第
    三人訂立買賣契約者，其契約不得對抗優先購買權人之明文
    。故該條項規定之優先承購權係指他共有人於共有人出賣共
    有土地或建築改良物時，對於該共有人有請求以同樣條件訂
    立買賣契約之權而言，倘共有人違反法律規定將應有部分賣
    予他人已依法取得所有權時，他共有人不得主張該買賣為無
    效而塗銷其依法所為之登記。又土地法第34條之1 第4 項之
    優先購買權，係屬債權性質，此由該條項用語，與同法第10
    4 條第2 項及耕地三七五滅租條例第15條第3 項用語不同，
    可以知之。被上訴人相互間就系爭土地應有部分之買賣，既
    經辦畢所有權移轉登記，則上訴人本於土地法第34條之1 第
    4 項規定之優先承購權，請求塗銷被上訴人間之所有權移轉
    登記及將該應有部分出賣並移轉登記於伊，即無可准許（最
    高法院65年台上字第853 號、66年台上字第1530號判例意旨
    參照）。復按土地法第34條之1 第4 項規定共有人出賣應有
    部分時，他共有人得以同一價格共同或單獨優先承購，其立
    法意旨無非為第三人買受共有人之應有部分時，承認其他共
    有人享有優先承購權，簡化共有關係，若共有人間互為買賣
    應有部分時，即無上開規定適用之餘地。相對人既為土地共
    有人之一，則其於執行法院拍賣程序中買受共有人陳甲、陳
    乙之應有部分，其他共有人即不得主張優先承購權（最高法
    院72年台抗字第94號判例意旨參照）。可知，土地法第34條
    之1 第4 項之優先承購權不但於共有人間買賣應有部分時不
    適用，又因僅屬債權性質，如土地共有人已將應有部分出賣
    予非共有人之他人且經辦畢所有權移轉登記，其他共有人亦
    不得再依該優先承購權主張渠等之買賣契約及移轉登記之物
    權行為無效，請求塗銷所有權移轉登記及將該應有部分出賣
    並移轉登記於自己。而土地法第104 條第1 項房屋所有權人
    之優先購買權，雖具有物權效力，但必須以房屋所有人就房
    屋基地具有地上權、典權或租賃關係為前提要件，倘房屋所
    有人就房屋基地並無地上權、典權或租賃關係存在，其對基
    地自難謂有優先購買權可言。
  (四)經查：
  1.原告甲○○、乙○○依土地法第34條之1 第4 項規定主張優
    先承購權部分：
  (1)本件被告丁○○、丙○○已於94年7 月8 日將系爭土地之應
    有部分出賣予被告庚○○，並於94年7 月20日完成移轉登記
    ；另被告己○○係於76年1 月22日買受訴外人許玉池所有之
    系爭土地應有部分，並已於74年3 月20日完成移轉登記乙節
    ，已經本院認定如上。則原告甲○○、乙○○至98年7 月6
    日始依土地法第34條之1 第4 項優先承購權規定提起本件訴
    訟，主張被告丁○○、丙○○與被告庚○○間，以及訴外人
    許玉池與被告己○○間就系爭土地應有部分之各該買賣契約
    及移轉登記之物權行為無效，請求塗銷已完成之移轉登記，
    並將該等應有部分之土地出賣移轉登記予原告甲○○、乙○○等語，揆諸上揭判例及說明，原告甲○○、乙○○之請求
    實均無可准許之餘地。
  (2)更何況被告己○○於65年11月25日即自訴外人許玉圳受讓系
    爭土地之應有部分80分之3 而成為系爭土地之共有人；而被
    告庚○○則於75年8 月28日自原告乙○○受讓系爭土地之應
    有部分8000分之1400等情，有臺灣省彰化縣土地登記簿影本
    在卷可憑，顯見被告己○○於76年1 月22日向訴外人許玉池
    買受系爭土地應有部分，及被告庚○○於94年7 月8 日向被
    告丁○○、丙○○買受系爭土地應有部分時，均已是系爭土
    地之共有人之一。至原告乙○○雖主張其不知為何會於75年
    8 月28日移轉系爭土地應有部分8,000 分之1,400 予被告庚○○，其就該次移轉不知情等語，但並不否認上開土地登記
    簿確有如是之登記。按依本法所為之登記，有絕對效力，土
    地法第43條定有明文，此為土地登記之公信力，則原告乙○○既不否認臺灣省彰化縣土地登記簿登記內容形式之真正，
    僅空言主張對該次移轉登記不知情，卻又未能提出任何移轉
    登記不實之主張及舉證，自難認原告乙○○此部分之主張為
    可採，是被告庚○○於75年8 月28日即成為系爭土地共有人
    之一之事實，應堪無疑。從而，揆諸上揭判例及說明可知，
    原告甲○○、乙○○就被告庚○○與被告丁○○、丙○○間
    ，以及被告己○○與訴外人許玉池間就系爭土地應有部分之
    買賣，本即不得依土地法第34條之1 第4 項規定主張優先承
    購權，此益徵原告甲○○、乙○○上開主張之無稽。
  (3)綜上，本院認原告甲○○、乙○○依土地法第34條之1 第4
    項規定所為優先承購權之主張，於法均屬無據，不足憑採。
  2.原告戊○○依土地法第104 條第1 項規定主張優先購買權部
    分：
  (1)按當事人主張有利於己之事實者，就其事實有舉證之責任，
    民事訴訟法第277 條前段定明文。本件原告戊○○主張其係
    系爭房屋之所有權人，對系爭房屋之基地即系爭土地有法定
    地上權，依土地法第104 條第1 項得就被告庚○○與被告丁○○、丙○○間，以及被告己○○與訴外人許玉池間就系爭
    土地應有部分之買賣得主張優先購買權等語，既經被告等否
    認，自應由原告戊○○就其為系爭房屋之所有權人及對系爭
    土地有法定地上權之事實負舉證責任。
  (2)原告戊○○主張其為系爭房屋之所有權人，業已提出彰化縣
    政府房屋稅籍證明書附卷為憑，而被告庚○○、己○○雖辯
    稱原告戊○○非系爭房屋之單獨所有人等語，但亦不否認其
    為系爭房屋之共有人，另被告丁○○、丙○○則未爭執原告
    戊○○此部分之主張，是原告戊○○為系爭房屋所有權人之
    事實，應堪認定。
  (3)而就原告戊○○主張其對系爭土地有法定地上權部分，其並
    未提出究係依何法律規定享有系爭土地法定地上權之具體主
    張，僅於起訴狀泛稱其既為系爭房屋之所有權人，即有法定
    地上權等語，嗣經本院於審理時行使闡明權，請其具體指明
    係依何法律規定取得法定地上權，其訴訟代理人即其子亦即
    原告乙○○亦僅陳稱：因系爭房屋及土地均係原告戊○○之
    父親所遺留下來，原告戊○○之父親死後，系爭土地即由原
    告戊○○之三兄弟繼承，但因兄弟中一人早逝，該人分得部
    分即由訴外人許玉圳及許玉池繼承，至於系爭房屋則係由原
    告戊○○一人繼承；因系爭房屋是原告戊○○合法繼承，自
    有合法之權利，且系爭房屋就在系爭土地上，故應有優先購
    買權等語（見本院98年8 月19日言詞辯論筆錄第3 、4 頁）
    ，仍未具體陳明及舉證證明原告戊○○對系爭土地有何法定
    地上權存在；而依上開有關原告戊○○如何取得系爭房屋所
    有權之陳述內容，亦難認原告戊○○對系爭土地具有任何法
    定地上權存在。是本院認原告戊○○就其對系爭土地享有法
    定地上權之主張，舉證尚有不足，無從憑採。
  (4)綜上，原告戊○○既未能舉證證明其對系爭土地享有法定地
    上權，自難認其為系爭土地之地上權人，則揆諸上揭法條規
    定及說明，其即非得依土地法第104 條第1 項規定對房屋基
    地主張優先購買權之人。是原告戊○○依土地法第104 條第
    1 項規定對被告庚○○與被告丁○○、丙○○間，以及被告
    己○○與訴外人許玉池間就系爭土地應有部分之買賣主張優
    先購買權，於法即有未合，委不足採。
  (五)從而，原告等分別依土地法第34條之1 第4 項優先承買權及
    第104 條第1 項優先購買權之規定，主張被告庚○○與被告
    丁○○、丙○○間，以及被告己○○與訴外人許玉池間就系
    爭土地應有部分之買賣契約及移轉登記之物權行為均屬無效
    ，並訴請被告庚○○應將系爭土地應有部分8000分之3708，
    辦理塗銷所有權移轉登記，返還被告丁○○、丙○○，再由
    被告丁○○、丙○○辦理所有權移轉登記與原告等，及被告
    己○○應將系爭土地應有部分8000分之1625，辦理塗銷所有
    權移轉登記，將所有權移轉登記與原告等，洵屬無據，均無
    理由，應均予駁回。
六、件事證已臻明確，兩造其餘主張及舉證，經本院審酌後認與
    判決結果無影響，爰不另一一論述，附此敘明。
七、訴訟費用負擔之依據：民事訴訟法第78條、第85條第1 項前
    段。
中    華    民    國    98    年    8     月    31    日
                  民事第二庭  法  官  吳永梁
以上正本係照原本作成。
如對判決上訴，應於判決送達後20日內向本院提出上訴狀。
中    華    民    國    98    年    9     月    1     日
                              書記官  陳美敏


司法院資訊處製作；財團法人民間司法改革基金會備份。
